臺灣士林地方法院刑事判決　　　　　　　95年度訴字第1204號
公　訴　人　臺灣士林地方法院檢察署檢察官
被　　　告　乙○○
選任辯護人　孫世群律師
上列被告因肅清煙毒條例案件，經檢察官提起公訴（臺灣臺北地
方法院檢察署85年度偵字第19405 號），經臺灣臺北地方法院移
轉管轄（95年度重訴緝字第5號），本院判決如下：
    主  文
乙○○無罪。
    理  由
一公訴意旨略以：被告乙○○綽號「黑豬」，基於概括之犯意，
  自民國85年7 月間起至9 月止，連續在臺北地區販賣海洛因予
  丙○○及其他不特定之人施用，迄同年9 月2 日19時許，在臺
  北市○○區○○路313 號光華戲院前為警當場查獲，並扣得海
  洛因1 包（淨重0.6 公克），因認被告乙○○涉犯肅清煙毒條
  例第5 條第1 項之販賣毒品罪嫌等語。
二按犯罪事實應依證據認定之，無證據不得認定其犯罪事實，刑
  事訴訟法第154 條第2 項定有明文。又按所謂認定犯罪事實之
  證據，係指足以認定被告確有犯罪行為之積極證據而言，該項
  證據自須適合於被告犯罪事實之認定，始得採為斷罪之資料；
  又事實之認定，應憑證據，如未能發現相當確實證據，或證據
  不足以證明，自不能以推測或擬制之方法，以為裁判之基礎，
  最高法院29年上字第3105號、40年台上字第86號判例著有明文
  。又按認定犯罪事實所憑之證據，無論係直接證據或間接證據
  ，其為訴訟上之證明，須於通常一般之人均不致有所懷疑，而
  確信其為真實之程度者，始得據為有罪之認定，倘其證明尚未
  達到此一程度，而有合理之懷疑存在，復無其他調查途徑可尋
  ，法院即應為無罪之判決，最高法院76年台上字第4986號著有
  判例。至施用毒品之人，所犯為毒品危害防制條例第10條之罪
  ，供出毒品來源，因而破獲者，依同條例第17條規定，得減輕
  其刑。因此施用毒品之犯罪行為人為減輕刑責，自難免有虛構
  毒品來源，以冀求減刑之情事，故施用毒品者或販賣者，與其
  上手之販賣者居於利害相反之地位，前者不利於後者之供述，
  固得採為後者犯罪之證據，惟其證詞既與自身顯有利害關係，
  為擔保其所為不利於被告之陳述之真實性，應有足以令人確信
  其陳述為真實之補強證據，始得據以為論罪之依據，尚難單憑
  後手之供述，而認定他人有販賣毒品之犯行。
三公訴人認被告涉有販賣第一級毒品海洛因之犯行，係以證人丙○○、甲○○於警詢及偵查中之陳述，及扣案之海洛因（驗餘
  淨重0.72公克）為主要論據。訊據被告乙○○坦承綽號確為「
  黑豬」，並使用000000000 號呼叫器，且扣案之海洛因為其持
  有之情，然堅詞否認有販賣海洛因之犯行，辯稱：扣案之海洛
  因是要自己施用的，被查獲當天剛好買到海洛因途經光華戲院
  前，根本未與丙○○碰到面等語。
四證據能力之認定
  (一)證人丙○○於警詢中之陳述
    按被告以外之人於審判中死亡者，其於檢察事務官、司法警
    察官或司法警察調查中所為之陳述，經證明具有可信之特別
    情況，且為證明犯罪事實之存否所必要者，得為證據，刑事
    訴訟法第159 條之3 第1 款定有明文。所謂「特別可信性」
    ，係指陳述是否出於供述者之真意、有無違法取供情事之信
    用性而言，故應就偵查或調查筆錄製作之原因、過程及其功
    能等項加以綜合觀察，據以判斷傳聞證據是否「有特別可信
    之情況」，倘可據以認定其任意性暨信用性俱無疑慮者，即
    可例外賦予「證據能力」，俾其成為法院審判時之適格證據
    資料；換言之，「證據能力」所強調者，實乃其作為認定被
    告犯罪證據之資格，此與其內容究否足以證明被告犯罪之「
    證明力」，尚有層次差別，不容混為一談。經查：本件證人
    丙○○業於本案審理前死亡，有法務部戶役政連結作業系統
    查詢資料在卷可據，而證人丙○○於另案臺灣臺北地方法院
    85年度重訴字第60號案件審理中，均未曾就員警係違法取供
    乙節，有如何具體之主張，參以本案查獲過程，係因證人丙○○自己施用毒品為警查獲而為主動之供述，故證人丙○○
    於警詢中之供述，就其製作之過程觀察，既無違法取供之情
    事，應依刑事訴訟法第159 條之3 規定，例外賦予其證據適
    格之地位，認其具有證據能力，而得作為本案之證據。
  (二)證人丙○○於偵查中之陳述
    1.按現行刑事訴訟法修正採行改良式當事人進行主義，於採
      嚴謹證據法則之餘，酌採英美法傳聞法則理論，以保障當
      事人之反對詰問權，但仍基於證據資料愈豐富，愈有助於
      實體上真實發現之理念，及兼顧現階段實務運作之需要，
      於本法增設第159 條之1 至第159 條之5 關於傳聞證據例
      外適格之規定，是自修法精神以言，尚非許被告或辯護人
      得以任憑己意，空言爭辯警詢、偵查筆錄及其相關文書資
      料，一概不具證據能力。準此，本法第159 條之1 第2 項
      規定：「被告以外之人於偵查中向檢察官所為之陳述，除
      顯有不可信之情況者外，得為證據」，自應與第一項所定
      ：「被告以外之人於審判外向法官所為之陳述，得為證據
      」，接續觀察，亦即第一項所定關於在法官面前作成供述
      證據，因係於公開審判之法庭活動下取得，其任意陳述之
      信用性足認有確定保障，乃賦予證據能力；第二項所定在
      檢察官面前作成供述證據，因受偵查不公開之限制，非在
      公開法庭活動下為之，但衡諸我國現今實務運作情形，檢
      察官概多能遵守程序正義，且不致違法取供，是其可信性
      當屬極高，故此，除有顯不可信情況，原則上自均得作為
      證據。申言之，所稱「顯有不可信之情況」，即指關於檢
      察官取供程序，已經明顯違背程序規定，超乎正常期待，
      而無可信任者而言。是判斷偵查中供述證據之證據適格，
      尤應以該供述作成之客觀條件及環境，例如陳述人於陳述
      時之心理狀態是否健全、有無違法取供情事，是否出於陳
      述者之真意所為之供述，作為判斷之依據，乃屬程序上證
      據能力信用性之問題，尚與實質上其陳述內容是否真實可
      採之證明力憑信性有間（參照最高法院94年度臺上字第46
      65號判決意旨）。亦即，所指「顯有不可信」者，乃無待
      進一步調查，從卷證本身作形式上觀察，一望即可就其陳
      述予以發現不可信之存在而言，此除主張其為不可信之一
      方，即主張其不可信積極存在之一方應予證明或該供述者
      本身所指明者外，其為法院依職權所發現者，亦有其適用
      。
    2.經本院核閱相關卷證資料，證人丙○○並不否認偵訊筆錄
      出於任意，暨觀察相關偵訊筆錄記載內容，具未見檢察官
      在偵查中，有何違法取供而不具信用性情事，則上揭供述
      「任意性」及「信用性」，自形式上觀察，實均已足供擔
      保。被告未具體指明所主張「不可信積極存在之事實」究
      為何者，更未曾就所指之「不可信」提出證明或指出足可
      證明方法，則其空言爭辯上揭偵訊筆錄之證據能力，自係
      顯與刑事訴訟之修法精神相悖，洵無可取。從而，證人丙○○於偵查中所證，均「非顯不可信」，並應依刑事訴訟
      法第159 條之1 第2 項規定，例外賦予其證據適格之地位
      ，認其具有證據能力，而得作為本案之證據。
   (三)證人甲○○於警詢、偵查中之陳述
     經查：證人甲○○於警詢、偵查中雖供稱：知道丙○○是
     向一位綽號「黑豬」購買海洛因，每次購買12,000元，再
     分裝成約3 、40包，然後以每包800 元出售，每包只能打
     1 次等語（見偵字第19405 號卷第12頁反面、第27頁）。
     惟證人甲○○於本院審理中則稱：當時是要去向丙○○購
     買海洛因，但被警察查獲，警察就帶伊和丙○○去抓另一
     個人，丙○○就說那個人是黑豬，至於警詢中所說丙○○
     購買的來源、數量及價格，是去向丙○○買海洛因時丙○○告訴伊的，當時行情就是差不多如此，大家都知道，也
     沒有和丙○○合資購買海洛因或者看過丙○○以及乙○○
     之交易過程，當時因為想要交保，丙○○告訴伊不如說是
     乙○○，才會提到乙○○等語（見本院卷第65頁至第69頁
     ）。故由證人甲○○上開所陳，伊於警詢及偵查所供有關
     證人丙○○向被告周進德購買海洛因之過程，均係間接傳
     聞自證人丙○○之陳述，本身並未親眼或親耳見聞，而非
     以其實際之經驗為基礎，無論依現行刑事訴訟法第159 條
     第1 項或修正前刑事訴訟法第159 條之規定，均不得作為
     認定被告犯罪之積極證據，合先敘明。
五得心證之理由
  (一)經查：證人丙○○雖於警詢及偵查中坦稱：是向綽號「黑豬
    」之男子購買海洛因，並以000000000 號呼叫器、代號「米
    3555米4 」和乙○○聯絡一共買了3 次，第一次是在85年8
    月26日下午6 時許，在臺北市士林區芝山岩捷運站前，買了
    5,000 元，重量不詳，第二次是85年8 月30日晚上6 時30分
    許，在臺北市光華戲院前買了5,000 元，重量不詳，第3次
    就是今天（85年9 月2 日）晚上7 時許，原本是計畫出3,00
    0 元與甲○○合資向乙○○購買，但不知道甲○○要買多少
    錢，但因已被警方查獲，才帶警方去找乙○○等語（見偵字
    第19405 號卷第4 頁反面、第24頁反面）。證人即查獲員警
    丁○○於本院審理中亦稱：當時查獲丙○○時，丙○○說已
    經約好乙○○在光華戲院那邊交易，便前去逮捕乙○○等語
    （見本院卷第71頁）。然查：本件證人丙○○施用第一級毒
    品犯行，亦於85年9 月2 日該日經警查獲並移送偵查，經採
    集丙○○尿液送驗結果，均呈嗎啡類陽性反應，有台北市立
    療養院煙毒尿液檢驗報告在卷可憑（見偵字第19405 號卷第
    97頁），證人丙○○並因施用第一級毒品海洛因之犯行，經
    臺灣臺北地方法院以85年度重訴字第60號判處有期徒刑3 年
    3 月，有判決繕本可稽，故證人丙○○為施用毒品之人之事
    實，亦堪認定，其證詞與自身有利害關係，其於警詢及偵查
    時不利於被告乙○○之供述，為擔保其陳述之真實性，自應
    有足以令人確信其陳述為真實之證據，始可採為認定之依據
    。
  (二)本件查獲之經過，係由警員持搜索票搜索證人丙○○所投宿
    之位在臺北縣三重市○○路○ 段244 巷35弄11號3 樓305 室
    旅館房間，並同時查獲證人甲○○在內，嗣因證人丙○○供
    出被告乙○○，員警再至光華戲院前逮捕乙○○之情，業據
    證人甲○○、丁○○陳述在卷，惟證人丙○○、甲○○經搜
    索結果，並未查獲任何可為證據之物，此觀證人丙○○、甲○○2 人均無製作扣押證明筆錄即明，稽此，證人丙○○、
    甲○○既未經警搜索出毒品或其他犯罪之證物，現場亦未經
    發現進行毒品交易，則證人丙○○、甲○○何以於警局急欲
    指證被告乙○○販賣毒品之犯行，觀此脈絡，證人警詢陳述
    之動機，亦令人啟疑，警詢陳述之真實性，即無從遽信。
  (三)至證人甲○○於警詢及偵查中之陳述，核無證據能力而欠缺
    證據之適格，業如前述，自不足用以補強證人丙○○供述之
    可信性。況查：證人丙○○於警詢及偵查中所稱向被告乙○○購買之價格，前2 次為每次5,000 元、數量不詳，被查獲
    當天係欲出資3,000 元和甲○○合資購買等語，惟證人甲○○則稱：證人丙○○每次購買之價金均為12,000元等語如前
    ，更稱：因為錢不夠，所以沒有辦法直接向黑豬購買，丙○○錢較多，每次都購買量較多之海洛因再分裝成許多小包出
    售等語（見偵字第19405 號卷第12頁反面），於本院審理中
    也否認有與丙○○合資購買之情（見本院卷第69頁），細核
    2 人所言，相互勾稽結果，證人丙○○、甲○○就丙○○向
    被告乙○○購買海洛因之價格，此攸關毒品交易之重要事項
    ，以及2 人有無合資購買等情，所為供述已有不符，尚難僅
    憑此互核矛盾之證述，逕認被告乙○○涉有販賣海洛因之重
    罪。
  (四)被告乙○○為警查獲時雖持有毒品海洛因1 包，且經送驗結
    果，係海洛因（淨重0.72公克，包裝重0.29公克）無訛，有
    法務部調查局鑑定通知書存卷可據（見重訴緝字第5 號卷第
    103 頁）。然被告乙○○查獲時所採尿液送驗結果，呈嗎啡
    陽性反應（見偵字第19405 號卷第98頁），而被告施用第一
    級毒品犯行，並經本院於86年6 月27日以85年度訴字第1059
    號判處有期徒刑3 年4 月確定，有判決繕本及臺灣高等法院
    被告全國前案紀錄表附卷可稽，足徵被告乙○○辯稱有施用
    毒品海洛因乙節屬實，徵以上開查扣之海洛因重量甚輕，數
    量也也僅有1 包，本案復未扣得分裝袋、電子磅秤等資以分
    裝毒品以供販賣等工具，自無從以被告乙○○持有海洛因，
    資為被告乙○○販賣毒品之論據。
  (五)檢察官起訴書除記載被告乙○○有販賣海洛因予丙○○之犯
    行外，另記載被告有販賣海洛因予其他不特定之人，惟有關
    被告販賣海洛因之確實時間、對象、次數究竟為何，檢察官
    並未能舉出人證或物證等積極證據以供證明，被告復否認犯
    行，實無從遽予認定其有起訴書所指該部分販賣海洛因予其
    他不詳人之犯行。
  (六)綜上審理結果，公訴人所舉之證據不足以證明被告乙○○確
    有販賣第一級毒品海洛因之犯行，此外，復查無其他積極證
    據足認被告乙○○確有公訴人起訴書所指犯行，不能證明被
    告乙○○犯罪，揆諸前揭說明，依法應諭知無罪之判決。
據上論斷，應依刑事訴訟法第301 條第1 項前段，判決如主文。
本案經檢察官張世和到庭執行職務。
中　　華　　民　　國　　96　　年　　5 　　月　　10　　日
                  刑事第二庭審判長法  官    謝靜恒
                                  法  官    許辰舟
                                  法  官    許碧惠
以上正本證明與原本無異。
如不服本判決，應於判決送達後10日內，向本院提出上訴狀。
                                  書記官    徐仁豐
中　　華　　民　　國　　96　　年　　5 　　月　　10　　日
